【裁判字號】    99,簡,55
【裁判日期】    990322
【裁判案由】    返還公法上不當得利
【裁判全文】
高雄高等行政法院簡易判決
                                        99年度簡字第55號
原      告  行政院衛生署中央健康保險局
代  表  人  鄭守夏  局長
訴訟代理人  甲○○
            丙○○
被      告  乙○○
上列當事人間返還公法上不當得利事件，原告提起行政訴訟，本
院判決如下︰
    主  文
被告應給付原告新臺幣18,909元及自民國98年8月2日起至清償日
止，按週年利率百分之5計算之利息。
訴訟費用由被告負擔。
    事實及理由
一、程序事項︰
    按中央健康保險局於民國99年1月1日改制為行政院衛生署中
    央健康保險局，原中央健康保險局高屏分局改為行政院衛生
    署中央建康保險局高屏業務組，茲原告以改制後行政院衛生
    署中央健康保險局名義提起本件訴訟，核無不合，先予敘明
    。
二、本件原告主張：被告因案經法院判有期徒刑確定，並自97年
    1月8日起入監執行至99年10月27日執行期滿，依全民健康保
    險法第11條第1款規定，被告上開在監執行期間，已非屬該
    保險之保險對象，惟被告仍於97年2月16日、18日、25日，
    以全民健康保險對象之身分，至與全民健康保險特約之醫事
    服務機構「財團法人屏東基督教醫院」就醫，致原告代其給
    付醫療費用新臺幣（下同）31,115元，經扣抵被告繳交保費
    12,606元，尚餘有醫療費用18,909元（含保費滯納金400元
    ）未繳，原告雖於98年7月6日以健保高醫字第0986142673號
    函通知被告應於文到15日內繳還上開醫療費用，惟被告於同
    年7月17日收受催告函後，仍置之不理。本件被告在監期間
    ，既不得參加全民健康保險，與原告應無任何法律上關係，
    卻持全民健康保險卡至全民健康保險特約醫事服務機構就醫
    ，致原告在無法律上原因下，代其負擔醫療費用；是被告依
    法自應返還經抵銷保費後，原告代其給付之醫療費用等情，
    並聲明求為判決被告應給付原告18,909元，及自催告期限屆
    滿（98年8月1日）之翌日起至清償日止，按週年利率百分之
    5計算之利息。被告於99年2月26日收受原告之起訴狀繕本後
    ，迄未向本院提出答辯狀而為任何答辯。
三、次按「人民與中央或地方機關間，因公法上原因發生財產上
    之給付或請求作成行政處分以外之其他非財產上之給付，得
    提起給付訴訟。因公法上契約發生之給付，亦同。」為行政
    訴訟法第8條第1項所明定。又「具有中華民國國籍，符合下
    列各款規定資格之一者，得參加本保險為保險對象：1、曾
    有參加本保險紀錄或參加本保險前4個月繼續在臺灣地區設
    有戶籍者。」「有下列情形之一者，非屬本保險保險對象，
    已參加者，應予退保：1、在監、所接受刑之執行或接受保
    安處分、管訓處分之執行者。但其應執行之期間，在2個月
    以下或接受保護管束處分之執行者，不在此限。」「保險對
    象依第11條規定應退保者，自應退保之日起，不予保險給付
    ；已受領保險給付者，應返還保險人所支付之醫療費用；其
    所繳之保險費，不予退還。」全民健康保險法第10條第1項
    第1款、第11條第1款及第45條分別定有明文。
四、經查，本件原告所主張之前開事實，業據其提出原告98年7
    月6日健保高醫字第0986142673號函及送達證書、臺灣屏東
    監獄受刑人在監執行證明書、中央健康保險局保險對象門診
    就醫紀錄明細表等影本附卷可稽，而被告於收受起訴狀繕本
    後亦未提出任何書狀以供斟酌，堪信原告主張為真實。次查
    ，全民健康保險制定之目的，係為增進全體國民健康，以提
    供醫療保健服務，全民健康保險法第1條定有明文。再者，
    全民健康保險係屬於強制性保險，故該法具公法性質，因該
    法律關係所生之爭執即屬公法事件。本件被告於在監執行期
    間既不符合全民健康保險之保險資格，卻分別於97年2月16
    日、18日、25日，以全民健康保險對象之身分，數度持健保
    卡至全民健康保險特約醫事服務機構之財團法人屏東基督教
    醫院就醫，致原告經扣抵被告溢繳之保費後代其支出全民健
    康保險醫療費用為18,909元，被告即屬無法律上之原因而受
    有利益，致他人受損害，而構成公法上之不當得利，至屬明
    確。又民法第233條第1項前段、第203條及第229條第2項規
    定，遲延之債務，以支付金錢為標的者，債權人得請求依法
    定利率計算之遲延利息；應付利息之債務，其利率未經約定
    ，亦無法律可據者，週年利率為5％；給付無確定期限者，
    債務人於債權人得請求給付時，經其催告而未為給付，自受
    催告時起，負遲延責任。從而，原告依公法上不當得利之法
    律關係，提起給付訴訟，請求被告返還原告所支出之全民健
    康保險醫療費用18,909元及法定遲延利息，依法核無不合。
五、綜上所述，原告依據公法上不當得利之法律關係，提起一般
    給付之訴，請求被告返還原告所支出之全民健康保險醫療費
    用18,909元（含保費滯納金400元），及自催告函送達翌日
    即98年8月2日起至清償日止，按週年利率5％計算之法定遲
    延利息，為有理由，應予准許。又本件事證已臻明確，兩造
    其餘攻擊防禦方法，均核與本件判決結果不生影響，爰不一
    一論述，附此敘明。另本件為簡易訴訟事件，爰不經言詞辯
    論為之。
六、據上論結，本件原告之訴為有理由，依行政訴訟法第233條
    第1項、第236條、第98條第1項前段，判決如主文。
中    華    民    國    99    年    3     月    22    日
             高雄高等行政法院第四庭
                             法  官  戴  見  草
以上正本係照原本作成。
如不服本判決，應於判決送達後20日內向本院提出上訴書狀，其
未表明上訴理由者，應於提起上訴後20日內向本院提出上訴理由
書（須按對造人數附繕本）；如於本判決宣示或公告後送達前提
起上訴者，應於判決送達後20日內補提上訴理由書（須附繕本）
。未表明上訴理由者，逕以裁定駁回。
中    華    民    國    99    年     3    月   22     日
                              書記官  江  如  青
附註:
行政訴訟法第235條（第1項、第2項）:
對於適用簡易程序之裁判提起上訴或抗告，須經最高行政法院之
許可。
前項許可，以訴訟事件所涉及之法律見解具有原則性者為限。


司法院資訊處製作；財團法人民間司法改革基金會備份。
